ACORDAO-COMPLETO-2468943

ACÓRDÃO 7631/2021 ATA 14/2021 - PRIMEIRA CÂMARA

VISTOS, relatados e discutidos estes autos de tomada de contas especial instaurada pelo Fundo Nacional de Desenvolvimento da Educação (FNDE) , em razão da omissão no dever de prestar contas dos recursos repassados ao município de Jutaí/AM, no exercício 2016, para a execução do Programa Nacional de Alimentação Escolar (Pnae) .
ACORDAM os ministros do Tribunal de Contas da União, reunidos em sessão da 1ª Câmara, ante as razões expostas pelo relator, em:
9.1. considerar revel, para todos os efeitos, nos termos do art. 12, § 3º, da Lei 8.443/1992, a Sra. Marlene Gonçalves Cardoso, dando-se prosseguimento ao processo;
9.2. julgar irregulares as contas da Sra. Marlene Gonçalves Cardoso, com fundamento no art. 16, III, "a" e "c", da Lei 8.443/1992, e condená-la ao pagamento das quantias a seguir especificadas, atualizadas monetariamente e acrescidas de juros de mora, calculados a partir das datas especificadas até a data do efetivo recolhimento, fixando o prazo de 15 (quinze) dias, a contar da notificação, para que comprove, perante o Tribunal (art. 214, III, "a", do RI/TCU) , o recolhimento da dívida aos cofres do Fundo Nacional de Desenvolvimento da Educação, na forma da legislação em vigor:
	Valor histórico (R$) 
	Data de ocorrência

	51.822,00
	5/1/2016

	58.412,00
	4/3/2016

	58.412,00
	6/4/2016

	58.412,00
	6/5/2016

	58.412,00
	3/6/2016

	58.412,00
	7/7/2016

	58.412,00
	8/8/2016

9.3. aplicar à Sra. Marlene Gonçalves Cardoso, com fundamento no art. 57 da Lei 8.443/1992, c/c art. 267 do RI/TCU, multa no valor de R$ 100.000,00 (cem mil reais) , fixando prazo de 15 (quinze) dias, a contar da notificação, para que comprove, perante este Tribunal (art. 214, III, "a", do RI/TCU) , o recolhimento da dívida aos cofres do Tesouro Nacional, atualizada monetariamente desde a data do presente acórdão até a do efetivo recolhimento, se for paga após o vencimento, na forma da legislação em vigor; 
9.4. autorizar, desde logo, nos termos do art. 28, II, da Lei 8.443/1992, a cobrança judicial da dívida, caso não atendidas as notificações.
9.5. autorizar, desde já, caso requerido, o parcelamento da dívida em até 36 (trinta e seis) parcelas mensais, nos termos do art. 217 do RI/TCU, com a incidência sobre cada parcela dos devidos encargos legais até o efetivo pagamento, com esclarecimento ao responsável de que a falta de pagamento de qualquer parcela importará no vencimento antecipado do saldo devedor (§ 2º do art. 217 do RI/TCU) ;
9.6. em cumprimento ao disposto no § 3º do art. 16 da Lei 8.443/1992, remeter cópia desta deliberação à Procuradoria da República no Estado do Amazonas, para a adoção das medidas que entender cabíveis.

Tomada de contas especial instaurada em razão da omissão no dever de prestar contas dos recursos repassados no exercício 2016, para a execução do Programa Nacional de Alimentação Escolar (Pnae).

Primeira Câmara

Município de Jutaí/AM.

3. Interessado/Responsáveis:
3.1. Responsável: Marlene Gonçalves Cardoso (XXX.679.792-XX).
3.2. Interessado: Fundo Nacional de Desenvolvimento da Educação (FNDE).

13.1. Ministros presentes: Walton Alencar Rodrigues (Presidente), Benjamin Zymler, Vital do Rêgo e Jorge Oliveira.
13.2. Ministros-Substitutos presentes: Augusto Sherman Cavalcanti e Weder de Oliveira (Relator).

ACORDAO-COMPLETO-2555997

Acórdão 8010/2022 - Primeira Câmara

WEDER DE OLIVEIRA

Transcrevo, com ajustes de forma, a instrução elaborada pela Secretaria de Controle Externo de Tomada de Contas Especial (SecexTCE) [footnoteRef:2]: [2:  Peças 65-67.] 
"INTRODUÇÃO
1.  Cuidam os autos de tomada de contas especial instaurada pelo Fundo Nacional de Desenvolvimento da Educação, em desfavor de Marlene Gonçalves Cardoso, prefeita municipal de Jutaí/AM, no período de 1/1/2013 a 31/12/2016, em razão de omissão no dever de prestar contas dos recursos recebidos por força do Programa Nacional de Alimentação Escolar (Pnae) , no exercício de 2016.
HISTÓRICO
2.  Em 28/6/2018, com fundamento na IN/TCU 71/2012, alterada pela IN/TCU 76/2016 e DN/TCU 155/2016, o dirigente do Fundo Nacional de Desenvolvimento da Educação autorizou a instauração da tomada de contas especial (peça 1) . O processo foi registrado no sistema e-TCE com o número 1003/2018.
3.  Os recursos repassados por FNDE ao município de Jutaí/AM, no âmbito do Programa Nacional de Alimentação Escolar (PNAE) - exercício 2016, totalizaram R$ 402.294,00 (peça 3) .
4.  O fundamento para a instauração da tomada de contas especial, conforme consignado na matriz de responsabilização elaborada pelo tomador de contas, foi a constatação da seguinte irregularidade:
Omissão no dever legal de Prestar Contas do Pnae/2016.
5.  A responsável arrolada na fase interna foi devidamente comunicada e, diante da ausência de justificativas suficientes para elidir a irregularidade e da não devolução dos recursos, instaurou-se a tomada de contas especial.
6.  No relatório (peça 16) , o tomador de contas concluiu que o prejuízo importaria no valor original de R$ 402.294,00, imputando-se a responsabilidade a Marlene Gonçalves Cardoso, prefeita municipal de Jutaí/AM, no período de 1/1/2013 a 31/12/2016, na condição de gestor dos recursos.
7.  Em 5/11/2018, a Controladoria-Geral da União emitiu o relatório de auditoria (peça 17) , em concordância com o relatório do tomador de contas. O certificado de auditoria e o parecer do dirigente do órgão de controle interno concluíram pela irregularidade das presentes contas (peças 18 e 19) .
8.  Em 20/11/2018, o ministro responsável pela área atestou haver tomado conhecimento das conclusões contidas no relatório e certificado de auditoria, bem como do parecer conclusivo do dirigente do órgão de controle interno, manifestando-se pela irregularidade das contas, e determinou o encaminhamento do processo ao Tribunal de Contas da União (peça 20) .
9.  Na primeira instrução preliminar (peça 22) , analisando-se os documentos nos autos, concluiu-se pela necessidade de realização de citação e audiência para as seguintes irregularidades:
9.1.  Irregularidade 1: Não comprovação da boa e regular aplicação dos recursos federais repassados ao município de Jutaí/AM, em face da omissão no dever de prestar contas dos valores transferidos, no âmbito do Programa Nacional de Alimentação Escolar (Pnae) , no exercício de 2016, cujo prazo encerrou-se em 21/8/2017.
9.1.1.  Evidências da irregularidade: documento técnico presente na peça 5.
9.1.2.  Normas infringidas: art. 37, caput, c/c o art. 70, parágrafo único, da Constituição da República Federativa do Brasil; art. 93, do Decreto-lei 200/1967; art. 66, do Decreto 93.872/1986; e art. 44 e 45, da Resolução CD/FNDE 26, de 17/6/2013.
9.2.  Débitos relacionados à responsável Marlene Gonçalves Cardoso:
	Data de ocorrência
	Valor histórico (R$) 

	5/1/2016
	51.822,00

	4/3/2016
	58.412,00

	6/4/2016
	58.412,00

	6/5/2016
	58.412,00

	3/6/2016
	58.412,00

	7/7/2016
	58.412,00

	8/8/2016
	58.412,00

9.2.1.  Cofre credor: Fundo Nacional de Desenvolvimento da Educação.
9.2.2.  Responsável: Marlene Gonçalves Cardoso.
9.2.2.1.  Conduta: Não demonstrar a boa e regular aplicação dos recursos federais recebidos à conta do Programa Nacional de Alimentação Escolar - Pnae, exercício de 2016, em face da omissão na prestação de contas, cujo prazo encerrou-se em 21/8/2017.
9.2.2.2.  Nexo de causalidade: A conduta descrita impediu o estabelecimento do nexo causal entre as possíveis despesas efetuadas com os recursos recebidos, no âmbito do Programa Nacional de Alimentação Escolar (Pnae) , no exercício de 2016, em afronta ao art. 37, caput, c/c o art. 70, parágrafo único, da Constituição da República Federativa do Brasil; art. 93, do Decreto-lei 200/1967; art. 66, do Decreto 93.872/1986; e art. 44 e 45, da Resolução CD/FNDE 26, de 17/6/2013.
9.2.2.3.  Culpabilidade: Não há excludentes de ilicitude, de culpabilidade e de punibilidade; é razoável supor que a responsável tinha consciência da ilicitude de sua conduta; era exigível conduta diversa da praticada, qual seja, desincumbir-se do seu dever por meio da disponibilização das condições materiais mínimas e necessárias para que o seu sucessor pudesse apresentar a prestação de contas no prazo e forma devidos.
10.  Encaminhamento: citação.
10.1.  Irregularidade 2: Não disponibilização das condições materiais mínimas e necessárias para que o seu sucessor pudesse apresentar a prestação de contas do Programa Nacional de Alimentação Escolar (Pnae) , no exercício de 2016, cujo prazo encerrou-se em 21/8/2017.
10.1.1.  Evidências da irregularidade: documento técnico presente na peça 5.
10.1.2.  Normas infringidas: art. 37, caput, c/c o art. 70, parágrafo único, da Constituição da República Federativa do Brasil; art. 93, do Decreto-lei 200/1967; art. 66, do Decreto 93.872/1986; e art. 44 e 45, da Resolução CD/FNDE 26, de 17/6/2013.
10.1.3.  Responsável: Marlene Gonçalves Cardoso.
10.1.3.1.  Conduta: Não disponibilizar as condições materiais mínimas e necessárias para que o seu sucessor pudesse apresentar a prestação de contas dos recursos recebidos, no âmbito do Programa Nacional de Alimentação Escolar (Pnae) , no exercício de 2016, cujo prazo encerrou-se em 21/8/2017.
10.1.3.2.  Nexo de causalidade: A conduta descrita impediu o estabelecimento do nexo causal entre as possíveis despesas efetuadas com os recursos recebidos, no âmbito do Programa Nacional de Alimentação Escolar (Pnae) , no exercício de 2016, em afronta ao art. 37, caput, c/c o art. 70, parágrafo único, da Constituição da República Federativa do Brasil; art. 93, do Decreto-lei 200/1967; art. 66, do Decreto 93.872/1986; e art. 44 e 45, da Resolução CD/FNDE 26, de 17/6/2013.
10.1.3.3.  Culpabilidade: Não há excludentes de ilicitude, de culpabilidade e de punibilidade; é razoável supor que a responsável tinha consciência da ilicitude de sua conduta; era exigível conduta diversa da praticada, qual seja, desincumbir-se do seu dever por meio da disponibilização das condições materiais mínimas e necessárias para que o seu sucessor pudesse apresentar a prestação de contas no prazo e forma devidos.
11.  Encaminhamento: audiência.
12.  Conforme apontado na instrução preliminar, o sucessor da responsável não pode figurar como corresponsável pela omissão no dever de prestar contas dos recursos ora questionados, uma vez que tomou as providências necessárias para o resguardo do patrimônio público (peças 9 e 14) , conforme registrado no relatório do tomador de contas (peça 16) .
13.  Cumpre esclarecer que, em consulta realizada à Procuradoria Federal no FNDE  PROFE, emanou-se o entendimento, nos termos do parecer 767/2008, de que, para os casos de omissão, a corresponsabilidade somente se aplica quando o prazo para prestação de contas recai sobre o mandato do prefeito sucessor, desde que não adotadas as competentes medidas de resguardo ao erário.
14.  No caso em exame, não há que se falar em corresponsabilidade, visto que, apesar do prazo para prestação de contas ter se encerrado em 21/8/2017, durante o período de gestão do sucessor, este adotou as medidas legais de resguardo ao erário, conforme representação protocolizada junto ao Ministério Público Federal (peças 9 e 14) . A documentação em questão foi considerada suficiente pela Procuradoria Federal no FNDE - PROFE como comprovação da adoção das referidas medidas.
15.  Em cumprimento ao pronunciamento da unidade (peças 24 e 55) , foram efetuadas a citação e a audiência da responsável, nos moldes descritos a seguir:
a)    Marlene Gonçalves Cardoso - promovida a citação e audiência da responsável, conforme delineado adiante:
	Comunicação: Ofício 3471/2018 - SecexTCE (peça 26) .
Data da Expedição: 8/1/2019.
Data da Ciência: não houve (Mudou-se, Outros) (peças 27 e 33) .
Observação: Ofício enviado para o endereço do responsável, conforme pesquisa na base de dados no sistema da Receita Federal, custodiada pelo TCU (peças 25 e 49) .
	
	Comunicação: Ofício 2799/2019 - SecexTCE (peça 29) .
Data da Expedição: 29/5/2019.
Data da Ciência: não houve (Ausente, Outros) (peça 44) .
Observação: Ofício enviado para o endereço do responsável, conforme pesquisa na base de dados nos sistemas corporativos do TCU (peça 28) .
	
	Comunicação: Ofício 2800/2019 - SecexTCE (peça 31) .
Data da Expedição: 29/5/2019.
Data da Ciência: não houve (Ausente, Outros) (peça 45) .
Observação: Ofício enviado para o endereço do responsável, conforme pesquisa na base de dados nos sistemas corporativos do TCU (peça 28) .
	
	Comunicação: Ofício 3460/2019 - Seproc (peça 34) .
Data da Expedição: 17/9/2019
Data da Ciência: não houve (Ausente, Outros) (peça 42) 
Observação: Ofício enviado para o endereço do responsável, conforme pesquisa na base de dados nos sistemas corporativos do TCU (peça 28) .
	
	Comunicação: Ofício 3462/2019 - Seproc (peça 35) .
Data da Expedição: 17/9/2019.
Data da Ciência: não houve (Ausente, Outros) (peça 43) .
Observação: Ofício enviado para o endereço do responsável, conforme pesquisa na base de dados nos sistemas corporativos do TCU (peça 28) .
	
	Comunicação: Edital 0090/2020 - Seproc (peça 36) .
Data da Publicação: 10/2/2020 (peça 37) .
Fim do prazo para a defesa: 25/2/2020.
	
	Comunicação: Ofício 8625/2020 - Seproc (peça 40) .
Data da Expedição: 16/3/2020.
Data da Ciência: não houve (Não procurado) (peça 47) .
Observação: Ofício enviado para o endereço do responsável, conforme pesquisa na base de dados nos sistemas corporativos do TCU (peça 28) .
	
	Comunicação: Ofício 8626/2020 - Seproc (peça 41) .
Data da Expedição: 16/3/2020.
Data da Ciência: não houve (Não procurado) (peça 46) .
Observação: Ofício enviado para o endereço do responsável, conforme pesquisa na base de dados nos sistemas corporativos do TCU (peça 28) .
	
	Comunicação: Ofício 46601/2020 - Seproc (peça 57) .
Data da Expedição: 10/9/2020.
Data da Ciência: não houve (Endereço insuficiente) (peça 58) .
Observação: Ofício enviado para o endereço do responsável, conforme pesquisa na peça 56 do TC Processo 020.798/2019-9 (peças 51 e 56) .
	
	Comunicação: Edital 1922/2020 - Seproc (peça 59) .
Data da Publicação: 1/12/2020 (peça 60) .
Fim do prazo para a defesa: 16/12/2020.
	
16.  Na instrução de peça 53, destacou-se que a responsável apresentou procuração no âmbito do TC Processo 020.798/2019-9, inserida como peça 51 nos presentes autos, na qual informou estar residente e domiciliada na Rua 30, n. 20 - Conjunto Jardim Versalhes - Planalto - CEP 69.070-050, em Manaus/AM.
17.  Por conseguinte, considerando que em nenhuma das tentativas de citação da responsável em função do pronunciamento da unidade (peça 24) foi utilizado o endereço acima destacado, também foi enviada a citação da responsável para o novo endereço identificado.
18.  Conforme despachos de conclusão das comunicações processuais (peças 38, 48 e 62) , as providências inerentes às comunicações processuais foram concluídas.
19.  Transcorrido o prazo regimental, a responsável Marlene Gonçalves Cardoso permaneceu silente, devendo ser considerada revel, nos termos do art. 12, § 3º, da Lei 8.443/1992.
ANÁLISE DOS PRESSUPOSTOS DE PROCEDIBILIDADE DA IN/TCU 71/2012
Avaliação de Viabilidade do Exercício do Contraditório e Ampla Defesa
20.  Verifica-se que não houve o transcurso de mais de dez anos desde o fato gerador sem que tenha havido a notificação da responsável pela autoridade administrativa federal competente (art. 6º, II, c/c art. 19 da IN/TCU 71/2012, modificada pela IN/TCU 76/2016) , uma vez que o fato gerador da irregularidade sancionada ocorreu em 22/8/2017, haja vista que o vencimento do prazo para prestação de contas deu-se em 21/8/2017, e a responsável foi notificada sobre as irregularidades pela autoridade administrativa competente conforme abaixo:
20.1.  Marlene Gonçalves Cardoso, por meio do edital acostado à peça 8, publicado em 6/3/2018.
Valor de Constituição da TCE
21.  Verifica-se, ainda, que o valor atualizado do débito apurado (sem juros) em 1/1/2017 é de R$ 414.765,53, portanto superior ao limite mínimo de R$ 100.000,00, na forma estabelecida conforme os arts. 6º, I, e 19 da IN/TCU 71/2012, modificada pela IN/TCU 76/2016.
OUTROS PROCESSOS/DÉBITOS NOS SISTEMAS DO TCU COM OS MESMOS RESPONSÁVEIS
22.  Informa-se que foram encontrados processos no Tribunal com a mesma responsável:
	Responsável
	Processos

	Marlene Gonçalves Cardoso
	Processo 023.972/2018-1 [TCE, aberto]
Processo 044.554/2020-6 [TCE, aberto]
Processo 020.798/2019-9 [TCE, aberto]
Processo 040.823/2018-0 [TCE, aberto]
Processo 007.114/2018-4 [TCE, aberto]
Processo 038.471/2018-3 [TCE, aberto]
Processo 037.409/2018-2 [TCE, aberto]
Processo 040.830/2018-7 [TCE, aberto]

23.  Informa-se que foi encontrado débito imputável à responsável em outras TCEs registradas no sistema e-TCE:
	Responsável
	TCES

	Marlene Gonçalves Cardoso
	3057/2020 (R$ 376.928,72) - Aguardando pronunciamento do supervisor.

24.  Informa-se que foram encontrados débitos imputáveis à responsável no banco de débitos existente no sistema e-TCE:
	Responsável
	Débitos inferiores

	Marlene Gonçalves Cardoso
	849/2018 (R$ 38.427,36) - Dano inferior ao limite de instauração da TCE cadastrado.
182/2021 (R$ 21.338,92) - Dano inferior ao limite de instauração da TCE cadastrado.

25.  A tomada de contas especial está, assim, devidamente constituída e em condição de ser instruída.
EXAME TÉCNICO
Da validade das notificações
26.  Preliminarmente, cumpre tecer breves considerações sobre a forma como são realizadas as comunicações processuais no TCU. A esse respeito, destacam-se o art. 179, do RI/TCU (Resolução 155, de 4/12/2002) e o art. 4º, III, § 1º, da Resolução TCU 170, de 30 de junho de 2004, in verbis:
'Art. 179. A citação, a audiência ou a notificação, bem como a comunicação de diligência, farse-ão:
I - mediante ciência da parte, efetivada por servidor designado, por meio eletrônico, fac-símile, telegrama ou qualquer outra forma, desde que fique confirmada inequivocamente a entrega da comunicação ao destinatário;
II - mediante carta registrada, com aviso de recebimento que comprove a entrega no endereço do destinatário;
III - por edital publicado no Diário Oficial da União, quando o seu destinatário não for localizado
 (...) 
Art. 3º As comunicações serão dirigidas ao responsável, ou ao interessado, ou ao dirigente de órgão ou entidade, ou ao representante legal ou ao procurador constituído nos autos, com poderes expressos no mandato para esse fim, por meio de:
I - correio eletrônico, fac-símile ou telegrama;
II - servidor designado;
III - carta registrada, com aviso de recebimento;
IV - edital publicado no Diário Oficial da União, quando o seu destinatário não for localizado, nas hipóteses em que seja necessário o exercício de defesa.
Art. 4º. Consideram-se entregues as comunicações:
I - efetivadas conforme disposto nos incisos I e II do artigo anterior, mediante confirmação da ciência do destinatário;
II - realizadas na forma prevista no inciso III do artigo anterior, com o retorno do aviso de recebimento, entregue comprovadamente no endereço do destinatário;
III - na data de publicação do edital no Diário Oficial da União, quando realizadas na forma prevista no inciso IV do artigo anterior.
§ 1º O endereço do destinatário deverá ser previamente confirmado mediante consulta aos sistemas disponíveis ao Tribunal ou a outros meios de informação, a qual deverá ser juntada ao respectivo processo (...) .'
27.  Bem se vê, portanto, que a validade da citação via postal não depende de que o aviso de recebimento seja assinado pelo próprio destinatário da comunicação, o que dispensa, no caso em tela, a entrega do AR em 'mãos próprias'. A exigência da norma é no sentido de o Tribunal verificar se a correspondência foi entregue no endereço correto, residindo aqui a necessidade de certeza inequívoca.
28.  Não é outra a orientação da jurisprudência do TCU, conforme se verifica dos julgados a seguir transcritos:
'São válidas as comunicações processuais entregues, mediante carta registrada, no endereço correto do responsável, não havendo necessidade de que o recebimento seja feito por ele próprio.' (Acórdão 3648/2013-TCU-Segunda Câmara, relator min. José Jorge) ;
'É prescindível a entrega pessoal das comunicações pelo TCU, razão pela qual não há necessidade de que o aviso de recebimento seja assinado pelo próprio destinatário. Entregandose a correspondência no endereço correto do destinatário, presume-se o recebimento da citação.' (Acórdão 1019/2008-TCU-Plenário, relator min. Benjamin Zymler) ;
'As comunicações do TCU, inclusive as citações, deverão ser realizadas mediante Aviso de Recebimento - AR, via Empresa Brasileira de Correios e Telégrafos, bastando para sua validade que se demonstre que a correspondência foi entregue no endereço correto.' (Acórdão 1526/2007-TCU-Plenário, relator min. Aroldo Cedraz) .
29.  A validade do critério de comunicação processual do TCU foi referendada pelo Supremo Tribunal Federal, nos termos do julgamento do MS-AgR 25.816/DF, por meio do qual se afirmou a desnecessidade da ciência pessoal do interessado, entendendo-se suficiente a comprovação da entrega do 'AR' no endereço do destinatário:
'Ementa: agravo regimental. Mandado de segurança. Desnecessidade de intimação pessoal das decisões do tribunal de contas da união. art. 179 do regimento interno do TCU. Intimação do ato impugnado por carta registrada, iniciado o prazo do art. 18 da lei nº 1.533/51 da data constante do aviso de recebimento. Decadência reconhecida. Agravo improvido.
O envio de carta registrada com aviso de recebimento está expressamente enumerado entre os meios de comunicação de que dispõe o Tribunal de Contas da União para proceder às suas intimações.
O inciso II do art. 179 do Regimento Interno do TCU é claro ao exigir apenas a comprovação da entrega no endereço do destinatário, bastando o aviso de recebimento simples.'
Da revelia da responsável Marlene Gonçalves Cardoso
30.  No caso vertente, a citação da responsável se deu em endereços provenientes de pesquisas de endereços realizadas pelo TCU (vide parágrafos acima) , porquanto, devido ao insucesso de realizar a citação em endereços constantes na base de dados da Receita Federal custodiada pelo TCU (peças 25 e 49) , buscou-se a notificação em endereços provenientes das bases de dados do próprio TCU (peça 28) , como também recorreu-se ao endereço fornecido pela própria responsável que consta de procuração juntada ao TC Processo 020.798/2019-9 (peças 51 e 56) . A entrega dos ofícios citatórios nesses endereços não ficou comprovada, razão pela qual promoveu-se a notificação por edital publicado no Diário Oficial da União (peças 36, 37, 59 e 60) .
31.  Importante destacar que, antes de promover a citação por edital, para assegurar a ampla defesa, buscaram-se outros meios possíveis para localizar e citar a responsável, nos limites da razoabilidade, fazendo juntar aos autos informação comprobatória dos diferentes meios experimentados que restaram frustrados, tal como se demonstrou no item anterior da presente instrução (Acórdão 4851/2017-TCU-Primeira Câmara, relator min. Augusto Sherman) .
32.  Nos processos do TCU, a revelia não leva à presunção de que seriam verdadeiras todas as imputações levantadas contra os responsáveis, diferentemente do que ocorre no processo civil, em que a revelia do réu opera a presunção da verdade dos fatos narrados pelo autor (Acórdão 1009/2018-TCU-Plenário, relator min. Bruno Dantas; 2369/2013 - TCU - Plenário, relator min. Benjamin Zymler e 2449/2013 - TCU - Plenário, relator min. Benjamin Zymler) . Dessa forma, a avaliação da responsabilidade do agente não pode prescindir da prova existente no processo ou para ele carreada. 
33.  Ao não apresentar sua defesa, a responsável deixou de produzir prova da regular aplicação dos recursos sob sua responsabilidade, em afronta às normas que impõem aos gestores públicos a obrigação legal de, sempre que demandados pelos órgãos de controle, apresentar os documentos que demonstrem a correta utilização das verbas públicas, a exemplo do contido no art. 93 do Decreto-Lei 200/1967: 'Quem quer que utilize dinheiros públicos terá de justificar seu bom e regular emprego na conformidade das leis, regulamentos e normas emanadas das autoridades administrativas competentes.'
34.  Mesmo as alegações de defesa não sendo apresentadas, considerando o princípio da verdade real que rege esta Corte, procurou-se buscar, em manifestações da responsável na fase interna desta tomada de contas especial, se havia algum argumento que pudesse ser aproveitado a seu favor.
35.  No entanto, a responsável não se manifestou na fase interna, não havendo, assim, nenhum argumento que possa vir a ser analisado e posteriormente servir para afastar as irregularidades apontadas.
36.  Em consulta aos sistemas corporativos do instaurador (por exemplo: Siconv, SIGPC etc.) , realizada na data de 4/3/2021, verifica-se que a responsável também não apresentou contas junto ao instaurador e continua inadimplente (peça 64) .
37.  Em se tratando de processo em que a parte interessada não se manifestou acerca das irregularidades imputadas, não há elementos para que se possa efetivamente aferir e reconhecer a ocorrência de boa-fé na conduta da responsável, podendo este Tribunal, desde logo, proferir o julgamento de mérito pela irregularidade das contas, conforme os termos dos §§ 2º e 6º do art. 202 do RI/TCU (Acórdão 2064/2011-TCU-Primeira Câmara (relator min. Ubiratan Aguiar) , 6.182/2011-TCU-1ª Câmara (relator min. Weder de Oliveira) , 4.072/2010-TCU-1ª Câmara (relator min. Valmir Campelo) , 1.189/2009-TCU-1ª Câmara (relator min. Marcos Bemquerer) , 731/2008-TCU-Plenário (relator min. Aroldo Cedraz) .
38.  Dessa forma, a responsável Marlene Gonçalves Cardoso deve ser considerada revel, nos termos do art. 12, § 3º, da Lei 8.443/1992, devendo as contas serem julgadas irregulares, condenando-a ao débito apurado e aplicando-lhe a multa prevista no art. 57 da Lei 8.443/1992.
Prescrição da Pretensão Punitiva
39.  Vale ressaltar que a pretensão punitiva do TCU, conforme Acórdão 1441/2016-TCU-Plenário, relator min. Benjamin Zymler, que uniformizou a jurisprudência acerca dessa questão, subordina-se ao prazo geral de prescrição indicado no art. 205 do Código Civil, que é de dez anos, contado da data de ocorrência da irregularidade sancionada, nos termos do art. 189 do Código Civil, sendo este prazo interrompido pelo ato que ordenar a citação, a audiência ou a oitiva da responsável.
40.  No caso em exame, não ocorreu a prescrição, uma vez que a irregularidade sancionada ocorreu em 22/8/2017, e o ato de ordenação da citação ocorreu em 30/11/2018 (peça 24) .
Cumulatividade de multas
41.  Quanto à possibilidade de aplicação cumulativa das multas dos arts. 57 e 58, I, da Lei 8.443/1992, ainda que seja adequada a realização de citação e audiência do responsável, por força do disposto no art. 209, § 4º, do RI/TCU, o Tribunal reconhece que existe relação de subordinação entre as condutas de 'não comprovação da aplicação dos recursos' e de 'não disponibilização das condições materiais mínimas e necessárias para que o seu sucessor pudesse apresentar a prestação de contas', sendo a primeira consequência da segunda, o que enseja, na verificação das duas irregularidades, a aplicação da multa do art. 57, com o afastamento da multa do art. 58, I, em atenção ao princípio da absorção (Acórdão 9579/2015-TCU-Segunda Câmara, relator min. Vital do Rêgo; Acórdão 2469/2019-TCU-Primeira Câmara, relator min. Augusto Sherman) .
42.  Conforme leciona Cezar Bitencourt (Tratado de Direito Penal: parte geral - 8ª Edição - São Paulo: Saraiva, 2003. Pg. 565) , na absorção, ' (...) a pena do delito mais grave absorve a pena do delito menos grave, que deve ser desprezada'. No caso concreto, a 'não disponibilização das condições materiais mínimas e necessárias para que o seu sucessor pudesse apresentar a prestação de contas', embora seja uma irregularidade autônoma, funciona como fase ou meio para a consecução da 'não comprovação da aplicação dos recursos', havendo clara relação de interdependência entre essas condutas. Dessa forma, recaindo as duas ocorrências num mesmo gestor, deve prevalecer a pena do delito mais grave, qual seja, a multa do art. 57, da Lei 8.443/1992.
43.  Cumpre observar, ainda, que a conduta da responsável, consistente nas irregularidades 'não comprovação da boa e regular aplicação dos recursos federais repassados em face da omissão no dever de prestar contas' e 'não disponibilização das condições materiais mínimas e necessárias para que o seu sucessor pudesse apresentar a prestação de contas', configura violação não só às regras legais, mas também aos princípios basilares da administração pública, eis que, em última análise, ocorre o comprometimento da necessária satisfação à sociedade sobre o efetivo emprego dos recursos públicos postos à disposição da municipalidade, por força do instrumento de repasse em questão.
44.  Nesses casos, em que fica evidente a falta de transparência e lisura, não há como afastar as suspeitas sempre presentes de que a totalidade dos recursos públicos federais, transferida ao município, tenha sido integralmente desviada, a revelar grave inobservância de dever de cuidado no trato com a coisa pública, isto é, ato praticado com culpa grave, pois, na espécie, a conduta do responsável se distancia daquela que seria esperada de um administrador público minimante diligente, num claro exemplo de erro grosseiro a que alude o art. 28 do Decreto-lei 4.657/1942 (Lei de Introdução às Normas do Direito Brasileiro) , incluído pela Lei 13.655/2018 (Acórdão 1689/2019-TCU-Plenário, relator min. Augusto Nardes; Acórdão 2924/2018-TCU-Plenário, relator min. José Mucio Monteiro; Acórdão 2391/2018-TCU-Plenário, relator min. Benjamin Zymler) .
CONCLUSÃO
45.  Em face da análise promovida na seção 'Exame Técnico', verifica-se que a responsável Marlene Gonçalves Cardoso não logrou comprovar a boa e regular aplicação dos recursos, instada a se manifestar, optou pelo silêncio, configurando a revelia, nos termos do § 3º, do art. 12, da Lei 8.443/1992. Ademais, inexistem nos autos elementos que demonstrem a boa-fé da responsável ou a ocorrência de outras excludentes de culpabilidade.
46.  Observa-se que, não obstante a conduta da Sra. Marlene Gonçalves Cardoso tenha concorrido decisivamente para a caracterização da omissão, porque não cumpriu com sua obrigação de disponibilizar as condições materiais mínimas e necessárias para que o seu sucessor pusesse apresentar a prestação de contas, fato é que o vencimento do prazo para essa prestação de contas recaiu no mandato seguinte (em 21/8/2017) , quando ela já não estava mais à frente da administração municipal, razão por que a gestora deve ser responsabilizada, haja vista o teor da audiência e da citação acima referidas, com fundamento no art. 16, III, 'b' e 'c', da Lei 8.443/1992.
47.  Verifica-se também que não houve a prescrição da pretensão punitiva, conforme análise já realizada.
48.  Tendo em vista que não constam dos autos elementos que permitam reconhecer a boa-fé da responsável, sugere-se que as suas contas sejam julgadas irregulares, nos termos do art. 202, § 6º, do RI/TCU, com a imputação do débito atualizado monetariamente e acrescido de juros de mora, nos termos do art. 202, § 1º do RI/TCU, descontado o valor eventualmente recolhido, com a aplicação da multa prevista no art. 57 da Lei 8.443/1992.
49.  Por fim, como não houve elementos que pudessem modificar o entendimento acerca das irregularidades em apuração, mantém-se a matriz de responsabilização presente na peça 52.
PROPOSTA DE ENCAMINHAMENTO
50.  Diante do exposto, submetemos os autos à consideração superior, propondo ao Tribunal:
a)   considerar revel a responsável Marlene Gonçalves Cardoso, para todos os efeitos, dando-se prosseguimento ao processo, com fulcro no art. 12, § 3º, da Lei 8.443/1992;
b)   julgar irregulares, nos termos dos arts. 1º, I, 16, III, 'a' e 'c', da Lei 8.443/1992, c/c os arts. 19 e 23, III, da mesma Lei, as contas da responsável Marlene Gonçalves Cardoso, condenando-a ao pagamento das importâncias a seguir especificadas, atualizadas monetariamente e acrescidas dos juros de mora, calculadas a partir das datas discriminadas até a data da efetiva quitação do débito, fixando-lhe o prazo de quinze dias, para que comprove, perante o Tribunal, o recolhimento das referidas quantias aos cofres do Fundo Nacional de Desenvolvimento da Educação, nos termos do art. 23, III, 'a', da citada lei, c/c o art. 214, III, 'a', do RI/TCU.
Débitos relacionados à responsável Marlene Gonçalves Cardoso:
	Data de ocorrência
	Valor histórico (R$) 

	5/1/2016
	51.822,00

	4/3/2016
	58.412,00

	6/4/2016
	58.412,00

	6/5/2016
	58.412,00

	3/6/2016
	58.412,00

	7/7/2016
	58.412,00

	8/8/2016
	58.412,00

Valor atualizado do débito (com juros) em 5/3/2021: R$ 536.688,63.
c)   aplicar à responsável Marlene Gonçalves Cardoso, a multa prevista no art. 57 da Lei 8.443/1992 c/c o art. 267 do RI/TCU, fixando-lhe o prazo de quinze dias, a contar da notificação, para que comprove, perante o Tribunal (art. 214, III, 'a', do RI/TCU) , o recolhimento da dívida aos cofres do Tesouro Nacional, atualizada monetariamente desde a data do acórdão que vier a ser proferido por este Tribunal até a data do efetivo recolhimento, se paga após o vencimento, na forma da legislação em vigor;
d)   autorizar, desde logo, a cobrança judicial das dívidas, caso não atendida a notificação, na forma do disposto no art. 28, II, da Lei 8.443/1992;
e)   autorizar também, desde logo, se requerido, com fundamento no art. 26, da Lei 8.443, de 1992, c/c o art. 217, §§ 1º e 2º do RI/TCU, o parcelamento da (s) dívida (s) em até 36 parcelas, incidindo, sobre cada parcela, corrigida monetariamente, os correspondentes acréscimos legais, fixando-lhe o prazo de quinze dias, a contar do recebimento da notificação, para comprovar, perante o Tribunal, o recolhimento da primeira parcela, e de trinta dias, a contar da parcela anterior, para comprovar os recolhimentos das demais parcelas, devendo incidir, sobre cada valor mensal, atualizado monetariamente, os juros de mora devidos, no caso do débito, na forma prevista na legislação em vigor, alertando o responsável de que a falta de comprovação do recolhimento de qualquer parcela importará o vencimento antecipado do saldo devedor, nos termos do § 2º do art. 217 do RI/TCU;
f)   enviar cópia do acórdão a ser prolatado à Procuradoria da República no Estado do Amazonas, nos termos do § 3º do art. 16 da Lei 8.443/1992, c/c o § 7º do art. 209 do RI/TCU, para adoção das medidas cabíveis; e
g)   enviar cópia do acórdão que vier a ser proferido ao Fundo Nacional de Desenvolvimento da Educação e ao responsável, para ciência;
h)   informar à Procuradoria da República no Estado do Amazonas, ao Fundo Nacional de Desenvolvimento da Educação e ao responsável que a presente deliberação, acompanhada do Relatório e do Voto que a fundamenta, está disponível para a consulta no endereço www.tcu.gov.br/acordaos, além de esclarecer que, caso requerido, o TCU poderá fornecer sem custos as correspondentes cópias, de forma impressa; e
i)   informar à Procuradoria da República no Estado do Amazonas que, nos termos do parágrafo único do art. 62 da Resolução TCU 259/2014, os procuradores e membros do Ministério Público credenciados nesta Corte podem acessar os presentes autos de forma eletrônica e automática, ressalvados apenas os casos de eventuais peças classificadas como sigilosas, as quais requerem solicitação formal."
O representante do MP/TCU, procurador Júlio Marcelo de Oliveira, manifestou-se conforme a seguir[footnoteRef:3]: [3:  Peça 68.] 
"O Ministério Público de Contas manifesta-se de acordo com a proposta de encaminhamento elaborada pela Secex/TCE (peças 65 a 67) , a fim de que sejam julgadas irregulares as contas de Marlene Gonçalves Cardoso (prefeita do município de Jutaí/MA na gestão 2013/2016) , com fundamento no art. 16, III, 'a' e 'c', da Lei 8.443/1992, com condenação em débito pelo valor total dos recursos federais do Pnae/2016 (R$ 402.294,00) e aplicação da multa prevista no art. 57 da Lei 8.443/1992. 
Embora a unidade técnica tenha proposto que a irregularidade das contas tivesse por fundamento as alíneas 'a' e 'c' do art. 16, III, da Lei 8.443/1992, o Auditor que instruiu o feito trouxe a seguinte argumentação (peça 65, p. 10) :
'Observa-se que, não obstante a conduta da Sra. Marlene Gonçalves Cardoso tenha concorrido decisivamente para a caracterização da omissão, porque não cumpriu com sua obrigação de disponibilizar as condições materiais mínimas e necessárias para que o seu sucessor pusesse apresentar a prestação de contas, fato é que o vencimento do prazo para essa prestação de contas recaiu no mandato seguinte (em 21/8/2017) , quando ela já não estava mais à frente da administração municipal, razão por que a gestora deve ser responsabilizada, haja vista o teor da audiência e da citação acima referidas, com fundamento no art. 16, III, 'b' e 'c', da Lei 8.443/1992.'
O MP de Contas diverge desse entendimento. O simples fato de o vencimento do prazo para a prestação de contas ter findado no mandato do prefeito sucessor não descaracteriza a ocorrência de omissão no dever de prestar contas por parte da responsável, pois se trata de um dever pessoal de quem gere os recursos, e, no caso em apreço, a integralidade dos recursos federais foi gasta ainda na gestão de Marlene Gonçalves Cardoso, conforme extratos bancários à peça 4.
Observe-se, ademais, que o expediente citatório expressamente indicou que 'o débito decorre da não comprovação da boa e regular aplicação dos recursos federais repassados ao município de Jutaí/AM, em face da omissão no dever de prestar contas dos valores transferidos, no âmbito do Programa Nacional de Alimentação Escolar (PNAE) , no exercício de 2016' (peça 59) .
A omissão no dever de prestar contas perdurou até depois da citação, visto que a responsável permaneceu revel. Assim, o julgamento pela irregularidade das contas deve contemplar as alíneas 'a' e 'c' do art. 16, III, da Lei 8.443/1992." (os destaques constam do texto original) 
É o relatório.

não há.

Procurador Júlio Marcelo de Oliveira.

TOMADA DE CONTAS ESPECIAL. FUNDO NACIONAL DE DESENVOLVIMENTO DA EDUCAÇÃO (FNDE). PROGRAMA NACIONAL DE ALIMENTAÇÃO ESCOLAR (PNAE). OMISSÃO NO DEVER DE PRESTAR CONTAS. CITAÇÃO E AUDIÊNCIA DA EX-PREFEITA. REVELIA DA RESPONSÁVEL. CONTAS IRREGULARES. DÉBITO. MULTA.

TOMADA DE CONTAS ESPECIAL (TCE)

Secretaria de Controle Externo de Tomada de Contas Especial (SecexTCE).

Trata-se de tomada de contas especial instaurada pelo Fundo Nacional de Desenvolvimento da Educação (FNDE) em desfavor da Sra. Marlene Gonçalves Cardoso, ex-prefeita municipal de Jutaí/AM (gestão 2013-2016) , em razão da omissão no dever de prestar contas da aplicação dos recursos repassados ao município no âmbito do Programa Nacional de Alimentação Escolar (Pnae) - exercício 2016.
Os recursos federais repassados ao longo de 2016 totalizaram R$ 402.294,00[footnoteRef:2]. [2:  Peça 3.] 
A data final para prestação de contas, 21/8/2017, ultrapassou o período de gestão da ex-prefeita, recaindo durante o mandato do sucessor, Sr. Pedro Macário Barboza (gestão 2017 a 2020) [footnoteRef:3]. [3:  Peça 16, p. 3.] 
Encerrado o prazo para apresentação da documentação comprobatória da boa e regular aplicação dos recursos transferidos sem que houvesse manifestação dos responsáveis e não atendidas as notificações[footnoteRef:4], o tomador de contas especial concluiu pela existência de dano ao erário pelo valor total dos recursos federais repassados, sob a responsabilidade da ex-prefeita, isentando o Sr. Pedro Macário Barboza, tendo em vista a adoção de medidas legais de resguardo ao erário, de acordo com o registro constante do Sistema de Gestão de Prestação de Contas do FNDE (SiGPC) [footnoteRef:5]. O órgão de controle interno corroborou o entendimento do tomador de contas especial[footnoteRef:6]. [4:  Peça 6.]  [5:  Relatório de tomada de contas especial 381/2018-Direc/COTCE/CGCAP/Difin-FNDE/MEC (peça 16) .]  [6:  Peças 17-19.] 
No âmbito do Tribunal, promovidas a citação e a audiência, a Sra. Marlene Gonçalves Cardoso permaneceu silente[footnoteRef:7]. [7:  Ofício 3471/2018 - SecexTCE (peça 26) .] 
A Secretaria de Controle Externo de Tomada de Contas Especial (SecexTCE) considerou a responsável revel e propôs julgar suas contas irregulares, com imputação de débito e multa[footnoteRef:8]. O MP/TCU, representado pelo procurador Júlio Marcelo de Oliveira, manifestou-se, na essência, de acordo com a proposta da unidade instrutiva[footnoteRef:9]. [8:  Peças 65-67.]  [9:  Peça 68.] 
Uma vez que a responsável não se manifestou em relação às notificações, deve ser considerada revel, dando-se prosseguimento ao processo, em consonância com o art. 12, § 3º, da Lei 8.443/1992.
Não havendo nos autos elementos que possam comprovar a boa e regular aplicação dos recursos impugnados, impõe-se julgar irregulares as contas da Sra. Marlene Gonçalves Cardoso, condenando-a ao pagamento de débito.
Considerando os critérios definidos no Acórdão 1441/2016-TCU-Plenário, não ocorreu a prescrição da pretensão punitiva no presente caso. Dessa forma, cabe a aplicação da multa prevista no art. 57 da Lei 8.443/1992, em valor proporcional ao dano atribuído à responsável.
Diante do exposto, manifesto-me pela aprovação do acórdão que ora submeto à apreciação deste Colegiado.
TCU, Sala das Sessões Ministro Luciano Brandão Alves de Souza, em 4 de maio de 2021.
Weder de Oliveira 
Relator